臺灣高等法院刑事裁定
109年度毒抗字第171號
抗  告  人  張敬  



上列抗告人因毒品危害防制條例案件，不服臺灣士林地方法院10
9年度毒聲字第64號，中華民國109年8月27日裁定（聲請案號：
臺灣士林地方檢察署109年度毒偵字第622號），提起抗告，本院
裁定如下：
    主  文
抗告駁回。
    理  由
一、原裁定意旨略以：抗告人即被告張敬於民國109年3月8日中
    午某時，在新北市○○區○○路○段000號11樓之居所內施用甲基
    安非他命之犯行，業據被告於偵訊時供承不諱，且其為警採
    集之尿液經送驗，檢驗結果呈安非他命、甲基安非他命陽性
    反應，有台灣尖端先進生技醫藥股份有限公司109年3月20日
    出具之濫用藥物檢驗報告（尿液檢體編 號：G-011號）暨所
    附新竹市警察局偵辦毒品案件尿液檢體委驗單各1份附卷可
    稽，其施用第二級毒品之犯行足堪認定；再被告未曾因施用
    毒品案件經送觀察、勒戒，有本院被告前案紀錄表可按，檢
    察官依毒品危害防制條例第20條第1項及觀察勒戒處分執行
    條例第3條第1項規定，聲請裁定觀察、勒戒，經核於法並無
    不合，爰裁定被告施用第二級毒品，應送勒戒處所觀察、勒
    戒等語。
二、抗告意旨略以：毒品危害防制條例第24條規定該法第20條第
    1項及第23條第2項之程序，於檢察官先依刑事訴訟法第253
    條之1第1項、第253條之2之規定，為附命完成戒癮治療之緩
    起訴處分時，不適用之。前項緩起訴處分，經撤銷者，檢察
    官應依法追訴。此外，毒品戒癮治療實施辦法及完成治療認
    定標準第6條規定，檢察官為緩起訴處分前，需徵得被告之
    同意及告知，檢察官雖以被告因另涉犯其他刑事案件而遭起
    訴為由而為本件之聲請，惟該案甫經起訴而迄未進行審判程
    序，在該案未經判決確定，尚難逕認被告並不適合為附命完
    成戒治療之緩起訴處分情形。被告確已正視己過並知所悔悟
    ，加以被告就學及表演工作所必要，自能期待被告有全程配
    合戒癮治療程序之意願，而有進行戒癮治療之可能。從而，
    檢察官未及斟酌上開事由並說明裁量之理由，即逕向法院聲
    請裁定被告應送觀察、勒戒，此部分容有裁量瑕疵之違誤。
    爰請撤銷原裁定，更為適當之裁定等語。
三、查本件抗告人行為後，毒品危害防制條例業於109年1月15日
    修正公佈，並於同年7月15日施行，其中該條例第20條第1項
　　、第2項均未修正，僅將第3項有關觀察、勒戒或強制戒治執
    行完畢釋放後得適用前2項規定之期間，由「5年後」再犯第
    10條之罪」修改為「3年後」再犯，惟本案抗告人前未曾受
    觀察勒戒處分之執行，有本院被告前案紀錄表在卷可佐（見
    原審卷第7頁），不論依修正前、後之規定，對抗告人並無
    有利或不利之情形，不生新舊法比較之問題，應依一般法律
    適用原則，適用裁判時即上揭修正後毒品危害防制條例第20
    條規定，合予敘明。
四、按犯毒品危害防制條例第10條之罪者，檢察官應聲請法院裁
    定，令被告入勒戒處所觀察、勒戒，其期間不得逾2月。觀
    察、勒戒後，檢察官依據勒戒處所之陳報，認受觀察、勒戒
    人無繼續施用毒品傾向者，應即釋放，並為不起訴之處分；
    認受觀察、勒戒人有繼續施用毒品傾向者，檢察官應聲請法
    院裁定令入戒治處所強制戒治，其期間為6個月以上，至無
    繼續強制戒治之必要為止。但最長不得逾1年。依前項規定
    為觀察、勒戒或強制戒治執行完畢釋放後，3年後再犯第10
    條之罪者，適用前2項之規定。毒品危害防制條例第20條第1
    項、第2項前段、第3項分別定有明文。又施用第一級毒品、
    第二級毒品者，除檢察官審酌個案情形先依刑事訴訟法第25
    3條之1第1項、第253條之2規定，為附命完成戒癮治療之緩
    起訴處分外，依法應為觀察、勒戒之程序，毒品危害防制條
    例第24條第1項亦有明文。前開觀察勒戒之規定，乃導入一
    療程觀念，針對受處分人將來之危險所為預防、矯治措施之
    保安處分，目的係在戒除行為人施用毒品身癮及心癮之措施
    ，以達教化與治療之目的，其立法意旨在幫助施用毒品者戒
    毒，性質非屬懲戒行為人。
五、經查：
  ㈠被告有於前揭時、地，施用第二級毒品甲基安非他命之事實
    ，業據被告於偵查中坦承不諱，且被告為警查獲後所採集之
    尿液檢體，經台灣尖端先進生技醫藥股份有限公司之濫用藥
    物檢驗報告之結果，確呈安非他命、甲基安非他命陽性反應
    ，此有該公司109年3月20日濫用藥物檢驗報、新竹市政府警
    察局受採集尿液檢體人姓名及檢體編號對照表各1 紙在卷可
    參（見109年度毒偵字第622號卷第15至24、25、27、50至55
    頁），堪認被告確有施用第二級毒品甲基安非他命之犯行。
    又被告前未曾因施用毒品犯行受觀察、勒戒處分，此有本院
    被告前案紀錄表在卷可稽，是被告係屬初犯施用第二級毒品
    犯行，亦堪認定。故抗告人前確未執行觀察、勒戒或強制戒
    治等保安處分，原審據此認其有施用第二級毒品甲基安非他
    命之犯行，裁定應送勒戒處所施以觀察、勒戒（按依法期間
    不得逾2個月），核其認事用法，於法並無不合。
  ㈡抗告人雖執前詞請求撤銷原裁定，惟按裁定因當庭之聲明而
    為之者，應經訴訟關係人之言詞陳述；又為裁定前有必要時
    ，得調查事實，刑事訴訟法第222條定有明文。是裁定與判
    決不同，以不經言詞陳述為原則，除有上揭所列或刑事訴訟
    法第十章與被告羈押相關之裁定等情形外，並無須經當事人
    言詞陳述之規定，均依書面審理（最高法院102年度台抗字
    第368號裁定意旨參照）；而毒品危害防制條例並未明定法
    院須經開庭審理程序，始得為觀察、勒戒之裁定，與刑事訴
    訟法羈押被告需先行訊問之法定程序原則有別。從而，尚不
    能以檢察官或原審未給予陳述意見之機會，即遽指有何違法
    之處。又檢察官是否給予施用毒品者為附命完成戒癮治療之
    緩起訴處分，自得本於毒品危害防制條例第24條之規定及立
    法目的，依行政院所頒「毒品戒癮治療實施辦法及完成治療
    認定標準」，選擇實施對象、內容、方式與執行之醫療機構
    ，妥為斟酌，其裁量結果如認適於為緩起訴處分者，應於緩
    起訴處分中說明其判斷之依據，如認為應向法院聲請觀察、
    勒戒者，則係適用原則而非例外，法院原則上應予尊重，僅
    就其認定事實有誤、違背法令，或其裁量有重大明顯瑕疵等
    為審查。且毒品危害防制條例觀察、勒戒之規定，係對施用
    毒品成癮者所為之積極矯治措施之保安處分，目的在斷絕施
    用毒品者對毒品之依賴，屬強制規定，除經檢察官審酌個案
    情形，依毒品危害防制條例第24條第1項為附命完成戒癮治
    療之緩起訴處分，可排除觀察、勒戒之適用外，即應向法院
    聲請裁定將抗告人送勒戒處所觀察、勒戒。抗告人雖以其有
    戒癮治療之意願，又無毒品戒癮治療實施辦法及完成治療認
    定標準第2條所定不適合為戒癮治療之事由，認檢察官聲請
    觀察、勒戒未盡合義務性裁量之責，容有誤會。況檢察官業
    已於聲請書中說明被告業經因販毒案件提起公訴，恐無法配
    合醫療院所為戒癮治療，準此，聲請人即臺灣士林地方檢察
    署檢察官斟酌個案情節後，捨戒癮治療之緩起訴處分程序，
    而向原審聲請裁定觀察、勒戒，此乃檢察官裁量權限，難認
    有抗告意旨所稱濫用裁量之違法。從而，原審據檢察官之聲
    請，依毒品危害防制條例第20條第1 項規定，裁定被告令入
    勒戒處所觀察、勒戒，核無違誤。
六、綜上，抗告意旨徒執前詞指摘原裁定不當，請求撤銷原裁定
    ，改諭知戒癮治療處分云云，核無理由，應予駁回。
中　　華　　民　　國　　109 　年　　9 　　月　　21　　日
                  刑事第八庭    審判長法　官  陳世宗
                                      法  官  吳勇毅
                                      法  官  呂寧莉
以上正本證明與原本無異。
不得再抗告。
                                      書記官  賴資旻
中　　華　　民　　國　　109 　年　　9 　　月　　21　　日